【裁判字號】    95,訴,595
【裁判日期】    950630
【裁判案由】    偽造文書
【裁判全文】
臺灣板橋地方法院刑事判決               95年度訴字第595號
公  訴  人  臺灣板橋地方法院檢察署檢察官
被      告  丙○○
選任辯護人  盧國勳律師
            蔡行志律師
上列被告因偽造文書案件，經檢察官提起公訴（九十三年度偵字
第一七九○六號），本院判決如下：
    主  文
丙○○行使偽造私文書，足以生損害於公眾及他人，處有期徒刑
拾月。
    事  實
一、丙○○與乙○○、丁○○、甲○○○、戊○○、己○○（下
    稱乙○○等人）係兄弟姊妹關係，共同繼承渠等父親林達祥
    （於八十七年一月四日死亡）所有位於臺北市○○區○○段
    四小段六四○地號之土地及坐落在該土地上之二五九○建號
    建物（即門牌號碼臺北市○○路○段三一一巷一五之二號之
    房屋，下稱系爭房地），丙○○與乙○○等人間，於繼承開
    始後，屢經協議，始達成以乙○○名義辦理繼承登記，將系
    爭房地信託登記在乙○○名下，惟系爭房地之管理、處分仍
    需經由上揭繼承人之同意始得為之之合意；協議完成後，乙○○等人並委任丙○○負責辦理繼承登記事項，並依約將印
    鑑章、印鑑證明書等相關文件交由丙○○辦理繼承登記。詎
    丙○○因經營事業失敗，急需資金周轉，明知其與乙○○等
    人之協議，房地應登記於乙○○名下，未經全體繼承人之同
    意，不得任意處分，仍先委由代書庚○○，於八十八年七月
    三十日持乙○○等人簽章之土地登記申請書、繼承系統圖、
    原戶籍登記簿、戶籍謄本、印鑑證明及遺產分割協議書等證
    件向臺北市古亭地政事務所辦理繼承登記，將系爭房地之所
    有權人變更登記為乙○○後，丙○○明知乙○○與其女林莉
    芸間並無買賣房地之事實，在未得乙○○等人之同意下，意
    圖為自己不法所有及損害本人利益之犯意，隨即於八十八年
    八月間，另委由不知情無犯罪故意之代書庚○○，在臺北縣
    新莊市○○街七十二號三樓事務所內，盜用乙○○之印鑑章
    蓋於土地登記申請書、土地買賣所有權移轉契約書、建物買
    賣所有權移轉契約書上，以偽造上揭不實之買賣登記所需文
    書，再以行使偽造私文書、使公務員登載不實文書之犯意，
    委由庚○○於八十八年九月十三日持上開不實之文件及上揭
    乙○○因辦理繼承登記所交付之印鑑證明，向臺北市古亭地
    政事務所申請系爭房地移轉登記予不知情之林莉芸而行使，
    致使該地政事務所不知情之承辦人員，將此不實事項登載於
    其職務上所掌之地籍簿冊等公文書內，足以生損害於地政機
    關對於地籍管理之正確性及乙○○等人。嗣於九十三年三月
    間乙○○等人查覺丙○○經濟狀況不佳，詢問有關系爭房地
    登記之情形後，再至地政機關查詢異動登記資料，始知上情
    。
二、案經乙○○、丁○○、甲○○○、戊○○、己○○訴由臺灣
    板橋地方法院檢察署檢察官偵查起訴。
    理  由
一、訊據被告丙○○對於上揭因辦理繼承渠等父親林達祥所有之
    系爭房地之繼承登記而取得乙○○等人之印鑑章、印鑑證明
    書等相關文件，經其委由代書庚○○，於八十八年七月三十
    日持乙○○等人簽章之土地登記申請書、繼承系統圖、原戶
    籍登記簿、戶籍謄本、印鑑證明及遺產分割協議書等證件向
    臺北市古亭地政事務所辦理繼承登記，將系爭房地之所有權
    人變更登記為乙○○後，其明知乙○○與林莉芸間並無買賣
    房地之事實，隨即於八十八年九月十三日，另委由代書庚○○，持蓋有乙○○之印鑑章之土地登記申請書、土地買賣所
    有權移轉契約書、建物買賣所有權移轉契約書等文件，向臺
    北市古亭地政事務所申請系爭房地移轉登記予林莉芸等事實
    固自承不諱，並坦承有使公務員登載不實之犯行，惟矢口否
    認有行使偽造私文書、竊佔等犯行，辯稱：「系爭房地是我
    父親所有，父親過世之後，我有去辦理繼承登記給乙○○然
    後再轉登記給林莉芸，系爭房地是我父親過世之後，大家協
    調說要先過戶在我名下，後來我有欠稅的問題，如果財產總
    歸戶後會將我名下的房地查封，這樣子會對不起其他兄弟姊
    妹，後來我跟姐姐乙○○商量，後來跟庚○○討論這種情形
    ，他說可以把房地先登記給我姐姐乙○○，然後再轉給我女
    兒林莉芸，後來房地由乙○○以買賣方式移轉給林莉芸時，
    乙○○有到庚○○那裡蓋章當時她是蓋印鑑章，系爭其他繼
    承人都同意移轉給我，但是房地移由乙○○轉給林莉芸的過
    程只有我跟乙○○知道而已。」云云。經查：
  (一)被告及乙○○、丁○○、甲○○○、戊○○、己○○等人，
    係兄弟姊妹關係，渠等之父親林達祥於八十七年一月四日死
    亡後，共同繼承林達祥所有位於臺北市○○區○○段四小段
    六四○地號之土地及坐落在該土地上之二五九○建號建物（
    即門牌號碼臺北市○○路○段三一一巷一五之二號之房屋，
    ），被告與乙○○等人間，於繼承開始後，屢經協議，達成
    以乙○○名義辦理繼承登記，將系爭房地信託登記在乙○○
    名下，系爭房地之管理、處分仍需經由上揭繼承人之同意始
    得為之之協議，並委任被告負責辦理繼承登記事項，且均依
    約將乙○○等人之印鑑章、印鑑證明書等相關文件，交由丙○○辦理繼承登記等節，業經證人乙○○、丁○○、甲○○○、戊○○、己○○等人於本院審理時結證明確，並有卷附
    土地登記申請書、繼承系統圖、遺產分割協議書、原戶籍登
    記簿、戶籍謄本、印鑑證明、土地、建物所有權狀及遺產免
    稅證明書等足按。
  (二)被告未經全體繼承人之同意，又明知乙○○與其女林莉芸間
    並無買賣房地之事實，於八十八年八月間，委由不知情代書
    庚○○，盜用乙○○之印鑑章蓋於土地登記申請書、土地買
    賣所有權移轉契約書、建物買賣所有權移轉契約書上，以偽
    造上揭不實之買賣登記所需文書，再委由庚○○於八十八年
    九月十三日持上開不實之文件及乙○○因辦理繼承登記所交
    付之印鑑證明，向臺北市古亭地政事務所申請系爭房地移轉
    登記予林莉芸而行使，致使該地政事務所不知情之承辦人員
    ，將此不實事項登載於其職務上所掌之地籍簿冊等公文書內
    等情，經訊之被告僅就乙○○與其女林莉芸間並無實際之買
    賣關係，仍委由代書庚○○辦理將系爭房地以買賣為原因移
    轉予林莉芸之事實，於本院審理時供認不諱，核與證人即被
    告之女林莉芸於偵查中之證詞符合，證人林莉芸偵查中之證
    詞，係在檢察官面前之證述，並無顯不可信之情況，依刑事
    訴訟法第一百五十九條之一第二項之規定有證據能力。此一
    對系爭房地處分行為，未經全體繼承人之同意等節，有證人
    乙○○、丁○○、甲○○○、戊○○、己○○等人於本院審
    理時之證詞足資證明，有關受被告委任辦理系爭房地買賣移
    轉所有權之登記事務亦經證人庚○○於本院審理時結證明確
    ，復有卷附臺北市古亭地政事務所九十四年四月二十七日北
    市古地三字第○九四三○五九二一○○號函及函附土地登記
    申請書、土地買賣所有權移轉契約書、建物買賣所有權移轉
    契約書、八十九年臺北市稅捐稽徵處繳款書、戶籍謄本、印
    鑑證明及土地、建物所有權狀足稽，上揭事實均足堪認定。
  (三)被告等人所繼承之系爭房地，於繼承後經被告及乙○○等人
    協議由繼承人全體共同繼承，但為免日後處分手續之繁瑣，
    決議信託登記於乙○○之名下，惟系爭房地之處分仍應由全
    體繼承人同意始得為之，此經證人乙○○、丁○○、甲○○○、戊○○、己○○於本院結證明確業如上述，核與卷附遺
    產分割協議書（見九十三年度發查字第一七六八號卷第三十
    九頁）所載相符合，是被告所辯系爭房地乙○○等繼承人均
    同意移轉予被告由其單獨繼承云云，即乏證據證明；證人庚○○於偵查中就系爭房地辦理繼承登記及由乙○○移轉予林
    莉芸之過程等節證稱：時間太久了，目前記憶已模糊等語，
    於本院審理時則結證稱：伊不記得系爭房地由乙○○移轉予
    林莉芸之委託人是否有乙○○，就乙○○是否有於簽約時帶
    一個小孩到伊之事務所一事不敢肯定，是否記到別一件案子
    的事伊亦不確定等語，但對於上揭繼承登記、買賣移轉所有
    權登記之委託人係被告之事實則結證明確，審視被告所辯：
    系爭房地移轉登記時，乙○○有到庚○○代書那裡蓋用印鑑
    章云云，僅有被告片面之辯詞，且與證人庚○○之證詞不合
    。本院審理時於詰問證人乙○○等人完畢後，就有關乙○○
    等繼承人，是否同意被告將系爭房地移轉予林莉芸名下，及
    同意設定抵押權予他人等事再質之被告，被告並未如上述辯
    稱係乙○○同意移轉並親自辦理用印等詞，反供稱：「告訴
    人丁○○當初不置可否，其他告訴人我都沒有跟他們提起。
    」等語，已與被告上述，乙○○曾親自用印至代書處辦理買
    賣登記等內容有所矛盾，顯見在弟妹全體一致之證詞下，被
    告已顯露情虛之處，本院接著就全部犯罪事實質問被告則供
    稱：「我認罪，當初我考慮沒周詳，當初為何由乙○○名義
    移轉給林莉芸過程，我想不起來為何會這樣」等語，被告此
    時又無言以對，僅得以忘記為由回應，就其犯罪意圖則辯稱
    ：「但是我沒有據為己有之意思」云云，被告雖否認犯罪，
    但是其上揭各項辯詞係屬不實，為臨訟圖免罪責杜撰，應屬
    無訛。綜上，被告逾越授權範圍，盜用乙○○之印鑑章，偽
    造上揭契約，將系爭房地移轉予其女林莉芸，再將該系爭房
    地設定抵押以抵償案外人劉秋其間之借款，其有不法所有之
    意圖，本件事證已明，犯行堪以認定，應依法論科。
二、按故將他人之不動產作為己有私行盜賣於人，應成立刑法第
    三百二十條第二項之竊佔罪，此有二十九年八月六日院字第
    二○四五號解釋足供參照。被告未經全體繼承人之同意，又
    明知乙○○與其女林莉芸間並無買賣房地之事實，委由不知
    情代書庚○○，盜用乙○○之印鑑章蓋於土地登記申請書等
    文件上，以偽造上揭不實之買賣登記所需文書，持上開不實
    之文件及乙○○之印鑑證明，向臺北市古亭地政事務所申請
    系爭房地移轉登記予林莉芸而行使，致使該地政事務所不知
    情之承辦人員，將此不實事項登載於其職務上所掌之地籍簿
    冊等公文書內，足生損害於地政機關對於地籍管理之正確性
    及乙○○等人。核被告所為，係犯刑法第二百十六條、第二
    百十條行使偽造私文書罪、第二百十四條使公務員登載不實
    罪及第三百二十條第二項之竊佔罪。起訴書雖載明如事實欄
    所載之犯罪事實，惟漏載被告涉犯刑法第三百二十條第二項
    之竊佔罪名，則有未洽，應予補正。被告為同一目的，接繼
    盜用乙○○之印鑑章，蓋於上揭土地登記申請書、土地買賣
    所有權移轉契約書、建物買賣所有權移轉契約書上，以偽造
    上揭私文書，所犯盜用印章、偽造私文書等犯行，均係於同
    時同地實施，侵害同一之法益，各行為之獨立性極為薄弱，
    依一般社會健全觀念，在時間差距上，難以強行分開，在刑
    法評價上，視為數個舉動之接續施行，各應以一罪論。被告
    盜用印章之行為，係偽造私文書之部分行為，不另論罪；偽
    造私文書後持以行使，其偽造之低度行為應為行使之高度行
    為所吸收，僅論以行使偽造私文書罪。被告利用不知情之代
    書庚○○，盜用乙○○之印章，偽造上揭文書以聲請將系爭
    房地移轉予林莉芸之登記，所為行使偽造私文書及使公務員
    登載不實文書及竊佔等犯行，係屬間接正犯。所犯行使偽造
    私文書罪、使公務員登載不實罪及竊佔等罪，其間有手段、
    目的之牽連關係，應從一重之行使偽造私文書罪處斷。爰審
    酌被告身為兄長，於其父死亡後，原應公平公正處理有關繼
    承財產之分配及登記事宜，惟竟出於私心，利用辦理繼承登
    記之機會，將弟妹間共同繼承之房地私佔，並將之設定抵押
    以清償私人債務，致生損害於告訴人等人，犯罪後又否認犯
    行，毫無兄長之風範，所為除侵害告訴人之財產法益外，亦
    嚴重損害手足之情，及其犯罪之動機、目的、手段，犯罪後
    態度等一切情狀，量處如主文所示之刑，以資懲儆。
據上論斷，應依刑事訴訟法第二百九十九條第一項前段，刑法第
二百十六條、第二百十條、第二百十四條、第三百二十條第二項
、第五十五條，罰金罰鍰提高標準條例第一條前段，判決如主文
。
本案經檢察官朱立豪到庭執行職務。
中    華    民    國    95    年    6     月    30    日
              臺灣板橋地方法院刑事第十七庭
                      審判長法  官 張江澤
                            法  官 絲鈺雲
                            法  官 王綽光
以上正本證明與原本無異
如不服本判決應於送達後10日內向本院提出上訴狀
                            書記官 許清秋
中    華    民    國    95    年    7     月    3     日
附錄本案論罪科刑法條全文：
刑法第216條：
行使第210條至第215條之文書者，依偽造、變造文書或登載不實
事項或使登載不實事項之規定處斷。
刑法第210條：
偽造、變造私文書，足以生損害於公眾或他人者，處5 年以下有
期徒刑。
刑法第214條：
明知為不實之事項，而使公務員登載於職務上所掌之公文書，足
以生損害於公眾或他人者，處3年以下有期徒刑、拘役或5百元以
下罰金。
刑法第320條
（普通竊盜罪、竊佔罪）
意圖為自己或第三人不法之所有，而竊取他人之動產者，為竊盜
罪，處 5 年以下有期徒刑、拘役或 5 百元以下罰金。
意圖為自己或第三人不法之利益，而竊佔他人之不動產者，依前
項之規定處斷。
前二項之未遂犯罰之。


司法院資訊處製作；財團法人民間司法改革基金會備份。
